臺灣宜蘭地方法院民事判決　九十年度訴字第一二五號
　　原　　　告　　丙○○
　　訴訟代理人　　乙○○
　　被　　　告　　甲○○
右當事人間請求返還保證金事件，本院判決如左：
    主      文
被告應給付原告新台幣陸拾貳萬元，及自民國九十年三月二日起至清償日止，按年息
百分之五計算之利息。
原告其餘之訴駁回。
訴訟費用由被告負擔十分之四，餘由原告負擔。
本判決第一項於原告以新台幣貳拾壹萬元為被告供擔保後，得假執行。但被告如於假
執行程序實施前以新台幣陸拾捌萬元為原告預供擔保，得免為假執行。
原告其餘假執行之聲請駁回。
    事      實
甲、原告方面：
  一、聲明：
    （一）被告應給付原告新台幣（下同）一百萬元，及自支付命令繕本送達翌日起
          至清償日止，按年息百分之五計算之利息。
    （二）願供擔保請准宣告假執行。
  二、陳述：
    （一）緣原告於八十一年三月十日與被告簽訂房屋合建契約書，由被告提供其所
          有坐落宜蘭縣羅東鎮○○段六二八、六二四等地號土地與原告合建，簽約
          時原告交付一百萬元作為保證金，依合約書第七條規定交屋時被告應一次
          無息退還前開保證金。嗣原告已於八十四年間興建完成，並辦妥保存登記
          及交屋，惟被告迄仍未返還前開保證金，為此爰依合建契約之法律關係，
          請求被告應給付原告如聲明所示之金額及法定遲延利息。
    （二）對被告抗辯所為之陳述：
      １、被告辯稱完全不知悉本件合建契約，係在父親過逝後，收到起訴狀才知悉
          云云。惟依兩造合建契約書，被告曾於八十三年九月五日以羅字第一九一
          ○一號收件向羅東地政事務所辦理所有權移轉登記，並提供印鑑證明正本
          及蓋印鑑章及提供身份證影印本及戶口名簿影印本，該印鑑證明係被告於
          八十三年七月三十日向羅東戶政事務所申請（依法若本人未親自出面申請
          ，受託人需帶本人身分證正本及印鑑章才可申請），上開資料非經被告提
          供無法取得。又本件合建被告分到之起造建物即一九二三～一九三五、一
          九三七～一九三九，及一九三六、一九三○、一九三一等建號，被告曾分
          別於八十四年七月十三日以羅字第一五八五二號收件及八十六年四月二日
          羅字第六三八四號收件設定抵押權予金融機構辦理貸款，上開抵押權設定
          亦須被告提供印鑑證明、印鑑章及身分證資料，且抵押貸款尚需借款人至
          金融機構辦理對保手續，另起造之部分房屋以被告為起造名義人，交屋後
          被告亦已出售，是其辯稱不知情，完全是卸責之詞。
      ２、被告不爭執印章之真正，主張盜用云云，此部分應由被告負舉證責任。且
          系爭土地是被告名義，合建房子也是分給被告，並以被告名義去向銀行貸
          款，所有證件（包括印鑑證明申請、身分證等資料）均由被告提供，被告
          不能諉為不知。退步言之，簽約時被告本人未跟原告接觸，是由被告的父
          親出面，但其父親表示有經過被告的授權，有拿出被告的印鑑章及身分證
          、土地權狀正本給原告看，是被告縱然沒有授與代理權給其父親，因為前
          開各情，其也要負表見代理之授權人責任。
　　　３、原告並未逾期完工，被告抗辯逾期，要求扣除違約金云云，即屬無據：
          I、依合約規定，原告須於八十一年八月十三日取得建造執照後二個月內
              開工，惟因地上物未及時清除，此部分可歸責於被告事由，因之不得
              已申請展延開工期限至八十二年五月十三日。而本件依建造執照及中
              華民國升降設備安全協會函等資料，原告從八十三年五月十二日開工
              ，八十二年七月二日基礎完工，八十二年八月五日地平面頂完工，同
              年九月十日一樓頂板完工，同年十月十三日二樓板完工，同年十一月
              五日三樓板完工，同年十一月二十二日四樓板完工，同年十二月十四
              日五樓板完工，八十三年一月七日六樓板完工，八十三年一月二十六
              日七樓板完工，八十三年六月六日電梯檢查合格，可向當地主管建築
              機關申請昇降設備之使用許可證及建築物使用執照，整個工作天數僅
              三百八十四日曆天，並未逾開工後四百六十日工作天完成。而依建造
              執照所載規定竣工期限為八十四年四月十二日，故被告於八十四年四
              月二十五日取得使用執照。從八十二年五月十二日正式開工至八十四
              年四月二十五日正式取得使用執照為七百四十四天，而合約規定為四
              百六十個工作天。
          II、工作天應扣除天災（包括颱風）、下大雨、國定假日、一般假日及民
              俗假日及政府法令限制延遲之日曆天（被告逕以勞委會八十三年過時
              之公式換算，即與工作天含義不能相提並論，且非重大工程，自無上
              開公式之適用）。另八十三年六月十五日因政府法令變更，需向房屋
              所在地之地方主管機關申辦公共設施查驗證明書，因之建物完工申請
              使用執照程序為(1)向建物所在地戶政機關申請門牌編號。(2)向地方主
              管機關申請公共設施查驗證明。(3)向消防局申請消防會勘、查驗。(4)
              縣府建管課申請完工審查，完成上開程序，才可取得建築使用執照，
              辦理建物產權登記，此情形依兩造合約第八條規定，可延緩施工期限
              。
          III、本件扣除下雨天二百四十四天、星期假日一百零五天，農曆年假二十
              天，及完工時因新法令規定辦理前開公共設施查驗證明書，才可領得
              使用執照，才可辦理建物產權登記，此部分共花費兩個多月以六十天
              計算，合計四百二十九天。故以七百四十四天扣除上開天數後，實際
              工作天僅三百一十五工作天，並未逾合約規定之工作天。
          Ⅳ、本件系爭工地在宜蘭縣羅東鎮，因之關於下雨天及降雨量之計算，應
              以羅東氣象站為依據，被告所提之宜蘭市氣象站即屬不符，且兩相對
              照，八十四年羅東降雨量高達二七三六‧六公釐，而宜蘭市降雨量僅
              一八二三‧五公釐，可見應以羅東站氣象資料為準，來計算應扣除之
              下雨天數。
      ３、依兩造所簽訂房屋合建契約內容，其性質應為承攬與買賣之混合（就被告
          交付系爭土地委託被告興建部分為承攬，就原告以所承攬完成之部份建物
          移轉給被告，被告移轉部分土地給原告部分，為買賣關係），因之關於興
          建過程應適用民法承攬相關規定，換言之原告為承攬人，而被告為定作人
          。本件原告依約完成後，交付給被告使用至今已六年多，被告甚至將所分
          得之不動產轉售圖利，被告受領工作時未曾為保留，因之縱如被告所云有
          遲延工作天，依民法第五百零四條規定工作遲延後，定作人受領工作時不
          為保留者，承攬人對於遲延之結果，不負責任。換言之，定作人必須於受
          領工作時聲明保留，如不為保留，則定作人所得主張之減少報酬請求權及
          解除契約權，即因受領而推定其為拋棄其權利，承攬人對於遲延之結果，
          自應不負責任。
      ４、依兩造合建契約，原告應提供保證金三百萬元，除系爭一百萬元外，另外
          二百萬元原告是開本票做擔保，因此被告要求補貼本票的利息，所以兩造
          又書立協議書，約定由原告另開一張三十八萬元的本票當利息，完工後原
          告向被告之代理人邱金樹要求返還前給付之一百萬元保證金時，他要求延
          緩，並表示以前開利息與原告代墊之增值稅、代書費等費用互相抵銷，不
          再向原告收取。
  三、證據：提出房屋合建契約書、地籍圖、建築改良物登記簿、土地增值稅繳款書
      、費用明細表、地價謄本、代書事務所明細表、土地登記申請書（含附件）、
      土地登記簿、所有權移轉及他項權利變更明細表、宜蘭縣政府函、建築執照、
      勘驗報告書、使用執照、中華民國升降設備安全協會函各一件、自行收納款項
      統一收據三件、中央氣象局蘇澳站逐月逐日氣象資料四件為證，並請求訊問證
      人李文珠及向羅東地政事務所調取系爭土地或建物分後於八十三、八十四、八
      十六年間辦理所有權移轉登記、最高限額抵押權設定登記等相關資料；及向氣
      象局宜蘭氣象站調羅東站八十二年至八十四年之逐月逐日氣象資料。
乙、被告方面：
  一、聲明：
    （一）原告之訴駁回。
    （二）如受不利判決，願供擔保請准宣告免為假執行。
  二、陳述：
    （一）系爭房屋合建契約書係訴外人即原告之亡父邱金樹，生前無權代理被告與
          原告所簽訂，被告與原告並無訂定前開合建契約之合意，該法律行為業經
          被告以九十年五月一日答辯狀為拒絕承認之意思表示，即應自始歸於無效
          。原告猶主張邱金樹為被告之代理人，自應舉證證明被告曾向原告或邱金
          樹為授與代理權之意思表示。
    （二）邱金樹縱然曾執有印鑑證明、所有權狀、印鑑章等物品並出示給被告看，
          亦無法由此證明被告有授權，或構成表見代理之事實。系爭土地在興建時
          雖然有向銀行辦理貸款，但貸款名義人是邱金樹，土地有無移轉應有部分
          、提供作擔保不清楚，至於其後如有以房屋作為擔保，亦在合建完成後。
          不爭執系爭合建房屋有部分是以被告名義為起造人，但其後銷售情形不清
          楚，因為本件合建都是邱金樹在處理。當初邱金樹將系爭土地登記在被告
          名下，因此權狀就一直由邱金樹保管中，被告並不知道這些土地登記在被
          告名下。印鑑證明雖然是六十九年三月三十一日由被告去辦理登記，當時
          被告剛成年，登記後就將印鑑章交給邱金樹保管，邱金樹在使用前並未告
          知被告，應構成盜用。
    （三）原告主張貸款係被告所為，合建完成後被告將土地移轉予他人云云，惟其
          主張縱然屬實，亦與系爭合建契約並無必然之關連性，前開行為均在合建
          完成之後，不得據此推定被告知悉或同意被告之父簽訂前開合建契約。又
          辦理系爭土地所有權移轉登記之被告印鑑證明書，係在八十三年七月三十
          日申請，此係由訴外人邱李文珠代為申請，非被告所為，由此可證被告並
          未參與過戶事宜，被告根本不知有系爭合建契約存在。
    （四）又縱認被告須負授權人責任，然查：
      １、原告請求被告返還保證金一百萬元云云，然被告並未收受系爭保證金。
      ２、邱金樹與原告就系爭合建事宜曾另立有協議書，約定原告同意補償被告利
          息三十八萬元，然迄未給付，被告主張以此利息款為抵銷。另被告否認原
          告主張邱金樹曾表示前開利息債權三十八萬元業已互為抵銷不要再收乙節
          為真實。
      ３、依系爭合約書第八條約定，本工程原告顯有逾期完工之情事，被告得請求
          原告給付違約金，被告主張以上開得請求之違約金加以抵銷：
          (1)否認原告主張因被告無法如期提供土地給原告，因而使開工日期拖延云
            云。
          (2)依系爭契約書第二條第三款約定，本件工程應於建築執照取得後二個月
            開工，而本件建築執照係在八十一年八月十三日取得，依約應於八十一
            年十月十三日開工，被告復未能舉證證明遲延開工係可歸責於被告，自
            應以八十一年十月十三日為開工日，而依建物登記簿謄本之記載，系爭
            建物係於八十四年四月二十五日方取得使用執照，則本件工程前後共計
            九百二十四天。雖原告主張應扣除下雨天數及假日，然僅微量降雨之情
            形，亦非無法工作，自不能僅以有降雨即謂非工作天，且其計算之依據
            亦非系爭工地所在地之資料。
          (3)本件建築總面積為二一二五‧一七平方公尺，被告分得之部分為地下室
            二分之一即一四七‧五五平方公尺，及一、二、三樓各為二五○‧二平
            方公尺，合計八九八一五平方公尺，分配比例為○‧四二二六。另本件
            工程總價為一千一百十九萬一千，以分配比例○‧四二二六計算，被告
            部分應得房屋工程款總價為四百七十二萬九三百十六元，依房屋合建契
            約書第八條約定，原告若未能如期交屋，如逾一天賠償告應得房屋工程
            款千分之二，則每日應為四千七百二十九元三角，以逾期三百四十日計
            算，原告應賠償被告一百六十五萬零五百二十五元，被告主張以此一賠
            償金加抵銷，則被告根本無須對原告為任何給付。
          (4)原告另主張完工時因新法令規定，需向房屋所在地之地方主管機關申辦
            公共設施查證明書，必須完成向建物所在地戶政事務所申請門牌編號，
            向地方主管機關申請公設施查驗證明，向消防局申請消防會勘、查驗，
            向縣府建管課申請完工審查，才可理建物產權登記，此部分共花費兩個
            多月云云。惟查上開行政程序，本即屬於申請用執照之範疇，依原告所
            提出房屋合建契約書第八條約定，係於天災、地變、政府令限制等非被
            告所能抗拒之原因發生時，方能不列計算遲延日數，則原告主張此部分
            扣除六十天，亦屬無據。
          (5)原告再主張依兩造合約約定，需要為被告二次施工，其所花費時間亦應
            扣除云云。被告對此否認，且縱認有二次施工之情事，此亦係在取得使
            用執照之後，方可能為次施工，而被告抗辯之完工期日為取得使用執照
            之日，根本與二次施工無關。
          (6)本件係合建契約，無民法第五百零四條規定之適用。且該條文係規定定
            作人行使民第五百零二條、第五百零三條之期前解除契約、請求減少報
            酬等權利，必須於受領作時聲明保留，如不為保留，則定作人所得主張
            之減少報酬請求權及契約解除權，因受領而推定其為拋棄其權利，承攬
            人對於遲延之結果，不必負責任。然本件情形被告係依約主張違約賠償
            ，並非主張民法第五百零二條、第五百零三條之權利，自民法第五百零
            四條規定之適用甚明。
  三、證據：提出協議書、建築執照、行政院勞工委員會函各一件為證。
    理      由
一、本件原告起訴時原主張被告應給付一百三十三萬五千九百五十三元，及自支付命
    令繕本送達翌日起至清償日止，按年息百分之五計算之利息，嗣於言詞辯論中變
    更聲明為被告應給付一百萬元，及自支付命令繕本送達翌日起至清償日止，按年
    息百分之五計算之利息，經被告同意，且屬減縮應受判決事項之聲明，依法應予
    准許，合先敘明。
二、本件原告起訴主張：兩造於八十一年三月十日簽訂房屋合建契約書，約定由被告
    提供所有坐落宜蘭縣羅東鎮○○段六二八、六二四等地號土地與原告合建，簽約
    時原告交付一百萬元作為保證金，待交屋時被告應一次無息退還，嗣原告已於八
    十四年間興建完成，並辦妥保存登記及交屋，惟被告迄仍未返還前開保證金，為
    此爰依合建契約之法律關係，請求被告應給付原告如聲明所示之金額及法定遲延
    利息。
三、被告則以：系爭房屋合建契約書係訴外人即原告之亡父邱金樹，生前無權代理被
    告與原告所簽訂，該法律行為業經被告以九十年五月一日答辯狀為拒絕承認之意
    思表示，應自始無效。被告不知邱金樹將系爭合建土地登記在被告名下，權狀一
    直在邱金樹保管中；雖然被告曾於六十九間辦理印鑑登記，但之後印鑑章都交由
    邱金樹保管，邱金樹使用前未曾告知被告，應構成盜用。縱邱金樹曾出示被告之
    印鑑證明、所有權狀、印鑑章等物，亦無法證明被告曾有授權或構成表見代理之
    事實。又被告不知有貸款、取得合建房屋後出售等情事，均係邱金樹所為，況縱
    然是被告所為，前開行為均係在合建完成之後，亦不得據此推定被被告有授權，
    或構成表見代理之事實。縱認被告應負授權人責任，然被告並未收受系爭一百萬
    元保證金，且合建契約書第十一條並未約明被告應負擔建築物測量規費、建築物
    登記規費、代書費等。另邱金樹與原告就系爭合建事宜曾另立有協議書，約定原
    告同意補償被告利息三十八萬元，迄未給付，被告並未同意不再收取；本工程原
    告逾期完工三百四十天，依合約書第八條約定被告得請求原告給付違約金一百六
    十五萬零五百二十五元，被告主張以前開利息款及賠償金為抵銷，抵銷後被告亦
    無須對原告再為任何給付等語置辯。
四、原告起訴主張右開事實，業據其提出房屋合建契約書、地籍圖、建築改良物登記
    簿、土地增值稅繳款書、費用明細表、地價謄本、代書事務所明細表、自行收納
    款項統一收據等件為證，被告則以右揭情詞置辯。故本件之爭點乃在於：被告是
    否授權其父邱金樹代理簽訂系爭合建契約？如未授權，被告應否依民法第一百六
    十九條之規定負表見代理之授權人責任？又被告若須負授權人責任，其應給付之
    數額為何？茲審認如下：
  （一）被告是否授權其父邱金樹代理簽訂系爭合建契約
        按代理權係以法律行為授與者，其授與應向「代理人」或向「代理人對之為
        代理行為之第三人」，以意思表示為之，此為民事訴訟法第一百六十七條所
        明定。而查：
    １、本件被告主張其未在系爭合建契約上親自簽名或用印，該契約係由邱金樹以
        其代理人身分與原告接洽及簽訂契約，但其從未以言語或書面「向原告」表
        示授與簽訂前開契約之代理權之事實，乃為原告所不爭執，堪信屬實。而被
        告亦否認曾對「邱金樹」表示授與前開代理權，則原告主張系爭契約係由被
        告授權邱金樹為之，自應就此有利於己之事實負舉證責任。
    ２、原告雖以：接洽時邱金樹有說是經過被告授權，邱金樹與被告為父女，有拿
        出被告之印鑑證明、所有權狀、印鑑章等資料，簽立書面契約後被告曾提供
        印鑑證明、印鑑章、身分證及戶口名簿等資料辦理土地所有權移轉登記。又
        本件合建被告分到之起造建物即一九二三～一九三五、一九三七～一九三九
        ，及一九三六、一九三○、一九三一等建號，被告亦曾檢具前開資料於八十
        四年七月十三日及八十六年四月二日設定抵押權予金融機構辦理貸款，依理
        抵押貸款需借款人至金融機構辦理對保手續，以被告為起造名義人之房屋於
        交屋後亦已出售等情為據，主張被告不可能不知情，所以應曾授權予邱金樹
        云云。然前開情事縱然屬實，亦不足以作為被告「必曾授權」邱金樹代理簽
        訂系爭合建契約之明確佐證，從而原告此部分主張，即難以遽採。
  （二）就系爭合建契約，被告應否負民法第一百六十九條所定表見代理之授權人責
        任
        按由自己之行為表示以代理權授與他人，或知他人表示為其代理人而不為反
        對之表示者，對於第三人應負授權人之責任。但第三人明知其無代理權或可
        得而知者，不在此限。民事訴訟法第一百六十九條亦定明文。前開條文所規
        定之表見代理，係為保護第三人而設，本人如有使第三人信以為其有以代理
        權授與他人之行為，而與該他人交易，即應使本人負授權人責任。經查：
    １、原告主張：被告縱然沒有授與代理權給邱金樹，然邱金樹表示有經過被告的
        授權，並提出被告的印鑑章及身分證、土地權狀正本給原告看，系爭土地是
        被告名義，合建房子也有分給被告，並曾以被告名義移轉土地所有權應有部
        分及向銀行貸款，所有證件（包括印鑑證明申請、身分證等資料）均由被告
        提供，是被告縱然沒有授與代理權給其父親，因前開情事亦應負表見代理之
        授權人責任等語，並提出房屋合建契約書、建築改良物登記簿、土地登記申
        請書（含附件）、土地登記簿、所有權移轉及他項權利變更明細表、建築執
        照、使用執照等件，及請求向羅東地政事務所調取系爭土地或建物於八十三
        、八十四、八十六年間辦理所有權移轉登記、最高限額抵押權設定登記資料
        附卷為佐。
    ２、被告雖不否認：(1)系爭合建契約上之印章為其於六十九年親自辦理印鑑登記
        時所使用之印鑑章（被告迄八十八年七月九日始辦理辦理變更登記），其將
        前開印章交付給邱金樹保管；(2)系爭契約約定提供之合建土地係登記為被告
        所有，土地所有權狀正本均於邱金樹之保管中；(3)因本件合建契約事宜，被
        告所有前開土地於八十三年六月間（合建房屋尚未全部完工）曾以買賣為由
        移轉部分之應有部分予承買人；八十四年七月間復以被告所有土地設定抵押
        權予銀行辦理貸款，在辦理登記之申請文件中均曾使用被告之印鑑章、身分
        證影本、前揭土地所有權狀正本等資料；(4)前開合建房屋有部分係以被告為
        起造人名義，聲請建築執照及使用執照等事實等情屬實。惟以：印鑑章雖交
        給邱金樹保管，但邱金樹使用前未曾告知，仍應構成盜用；其並不知邱金樹
        將系爭合建土地登記在其名下，因此土地權狀在邱金樹保管中；被告不知有
        移轉土地應有部分、貸款、取得合建房屋後出售等情事，均係邱金樹所為，
        況縱然是被告所為，前開行為均係在合建完成之後，亦不得據此推定構成表
        見代理之事實等語置辯。
    ３、查本件系爭合建契約係約定由被告提供土地，原告興建房屋，按約定比例分
        配所建房屋，兩造就其分得之房屋，各以自己或指定之人之名義，申請建造
        執照等情以觀，足認該契約之真意為原告承攬興建被告分得之房屋，而被告
        則將其應給付之報酬，充作原告買受分歸其所有之房屋基地之價金，性質上
        應屬承攬與買賣之混合契約，該契約關係中債之履行須在相當期間內為一定
        行為，債之本旨始得實現，為繼續性之契約。從而，判斷本件被告是否有使
        原告信以為其有以代理權授與邱金樹之行為而與之交易之表見事實存在，不
        應單以書面契約簽訂時為據，尚應綜觀雙方依契約內容履行給付義務之過程
        為認定。
    ４、(1)本件被告自認將其親自辦理印鑑登記之印鑑章交付予其父邱金樹保管；雖
        辯稱不知合建土地為其所有，故所有權狀均在邱金樹保管中云云，然其並未
        提出任何事證為佐，所為前開情詞自難採信，堪信系爭合建土地之所有權狀
        亦係由被告交付予邱金樹保管。(2)又本件因系爭合建契約事宜，原告所有之
        前開土地曾於八十三年九月間，依約以買賣為由移轉部分之土地應有部分予
        原告所指定受移轉之訴外人吳聲文、乙○○等九人，並委託原告為辦理移轉
        登記之代理人，該次申請資料除蓋用被告之印鑑章，檢附土地買賣所有權移
        轉契約書、土地增值稅繳款書及土地所有權狀正本外，尚提供被告之身分證
        影本及印鑑證明等資料，此有羅東地政事務所檢送之八十三年九月五日羅字
        第一九一０一號所有權買賣土地登記申請書暨附件在卷可按。而依印鑑登記
        辦法第七條之規定，申請印鑑證明應由當事人或其受委任人填具申請書並繳
        驗國民身分證，申請辦理；由其受委任人申請者，並應附繳委任書。前開印
        鑑證明乃由證人李文珠代理被告申請，亦據其到庭證稱：「（該證明）是我
        請領的沒錯，是邱金樹找我去領的，他把（被告之）印鑑章及身分證資料交
        給我」等語在卷，堪認被告之父邱金樹不僅執有被告之印鑑章、登記所有人
        為被告之土地所有權狀，並曾取得被告之身分證正本為使用。(3)再者，被告
        所有之系爭土地復曾連同興建完成之合建房屋，先後於八十四年、八十六年
        間向銀行辦理貸款而共同設定抵押權，此有羅東地政事務檢送之八十四年七
        月十三日羅字第一五八五二號、八十六年四月二日羅字第六三八四號抵押權
        設定資料各一件附卷可佐。前開抵押權設定檢附之被告身分證影本，正面雖
        核與八十三年辦理土地應有部分移轉登記檢附者相同（均為七十五年三月一
        日所核發之身分證），然其背面則有些許差異，前者背面「住遷註記欄」最
        後一行留存之方形小戳章數目多於後者，該戳章乃參與投票領用選舉票時加
        蓋，故同一身分證如未申請補發，戳章數會隨歷年參與投票次數而遞增，可
        見邱金樹應有多次執有被告身分證件之情形，方有其不同時期之身分證影本
        。況系爭合建房屋部分係以被告為起造人辦理建物第一次登記，交屋後亦有
        移轉所有權予第三人之情事，此有原告提出之所有權移轉及他項權利變更明
        細表可按，且被告所不爭執，而前開過程均同需檢附被告之身分證件，因此
        倘非被告所提供，衡情邱金樹焉能一再取得。(4)是綜右各情，被告與本件契
        約所記載之代理人邱金樹乃為至親之父女關係，其將表徵個人權利及財產之
        印鑑章、所有權狀等重要物品交付給邱金樹保管，並曾數次提供其個人身分
        證影本予邱金樹，邱金樹因而得以執前開資料取信予原告，以被告代理人之
        身分與原告簽定書面合建契約，依契約內容登記被告為部分合建房屋之起造
        人，並移轉土地應有部分予原告指定之人，前開客觀情事在一般社會通念，
        足以使原告誤信被告已授與邱金樹處理系爭合建契約（包括簽訂書面契約及
        後續履約行為）之代理權，而符合民法第一百六十九條前段之規定，因此原
        告主張被告就系爭合建契約應負表見代理之授權人責任等語，應堪採信。
  （三）被告應給付之數額
    １、原告主張兩造簽訂系爭合建契約簽訂時，已交付一百萬元保證金予原告之代
        理人邱金樹收受，依合約書第七條規定，交屋時被告應一次無息退還前開保
        證金，嗣合建之房屋已於八十四年四月間興建完成，辦理保存登記及交屋，
        惟被告迄仍未返還前開保證金之事實，業據其提出房屋合建契約書（內載邱
        金樹蓋印簽收一百萬元保證金）、建物登記簿謄本等資料為佐，堪信屬實。
        被告亦不否認前開房屋業已興建完成辦理交屋之事實，惟辯稱並未實際收受
        前開款項，然此應屬其與其表見代理人邱金樹間之內部問題，不得執以對抗
        原告，故其依約仍應負返還前開一百萬元保證金之義務。
    ２、被告復抗辯：兩造就系爭合建事宜曾另立有協議書，約定原告同意補償被告
        利息三十八萬元，已屆清償期然迄未給付，故主張以此利息款為抵銷等情，
        業據其提出協議書一件在卷可按，且原告對於其同意給付原告前開利息款乙
        節亦不爭執，堪信屬實。雖原告另主張：依兩造合建契約其應提供保證金三
        百萬元，除已提供系爭一百萬元外，另外二百萬元是開本票交付做擔保，因
        此被告要求補貼本票的利息，所以兩造又書立協議書，約定由原告另開一張
        三十八萬元的本票當利息。但完工後原告向被告之代理人邱金樹要求返還前
        給付之一百萬元保證金時，他要求延緩，並表示以前開利息與原告代墊之增
        值稅、代書費等費用互相抵銷，不再向原告收取等事實，然為被告所否認，
        則其就此自應負舉證之責，惟其未能提出任何具體證據佐證兩造確有右揭互
        為抵銷不再請求之合意存在，自難予採信。則被告主張行使右揭利息款之抵
        銷權即為有理由，抵銷後被告僅負返還六十二萬元之給付義務。
   ３、 被告另辯稱：依系爭契約書第二條、第八條約定，本件工程有遲延完工交屋
        三百四十日之情事，故原告應賠償被告一百六十五萬零五百二十五元，被告
        亦主張以此賠償金為抵銷，抵銷後被告即無須對原告為任何給付等語。然原
        告除否認有逾期完工之事，並主張本件合建契約性質應屬承攬與買賣之混合
        ，原告交屋予被告迄今已有六年多，被告受領時未為保留，依民法第五百零
        四條規定，原告對於遲延之結果不負責任，被告自不得再為前開違約金之主
        張等語。經查：
        (1)按雙方約定違約金之債權，於約定之原因事實發生時，即已獨立存在。定
          作人於遲延後受領工作時，雖因未保留而推定為同意於遲延之效果，仍不
          影響於已獨立存在之違約金債權（最高法院四十二年台上字第四九七號判
          例參照）。原告主張被告於八十四年受領系爭房屋時，對其遲延責任未為
          保留一節，固為被告所不爭。然兩造於系爭合建契約第八條約定：「本工
          程建築物規劃完成，經甲方（即被告）同意始得提出建照申請，自開工起
          肆佰陸拾個工作天完成，除天災、地變、政府法令限制等非乙方（即原告
          ）所能抗拒之原因發生外，乙方若未能如期交屋，如逾一天賠償甲方應得
          房屋工程款千分之二」，此有系爭合建契約在卷可按，則揆諸前揭說明，
          該違約金債權於工程期限屆滿而未完工時即已獨立存在，並陸續發生至完
          工時止，並不因其後定作人受領系爭房屋時未表示保留而受影響，故原告
          主張縱其有遲延完工情事，被告受領時不為保留即不得再請求違約金乙節
          尚不足採，先予敘明。
        (2)本件依兩造合建契約第二條第三項、第四項之約定，原告應於建築執照取
          得後二個月開工；開工後四百六十個工作天取得建築物使用執照並全部完
          工，交屋給原告管理。而本件合建工程係於八十一年八月十三日取得宜蘭
          縣政府核發之建築執照，並於八十四年四月二十五日取得使用執照，此有
          建築執照及建築物改良登記簿各一件在卷可按。依約原告應於取得建築執
          照後二個月即八十一年十月十三日開工，迄八十四年四月二十五日取得使
          用執照為止，共計九百二十五天。
        (3)又兩造係約定以「工作天」計算完工日期。而一般所謂工作天，係指將下
          雨、颱風等不能工作之日，以及星期日、例假日、節日等休息日扣除後，
          在通常情形應實際從事約定工作之日而言，最高法院七十三年度台上字第
          三一九六號判決可供參考。工作天是否下雨，得參照氣象台測候站之紀錄
          ，若當事人無特別約定，只要當日有下雨記錄，不問係室內工作或室外工
          作，雨天均應扣除。本件施工期間九百二十五天（即八十一年十月十三日
          至八十四年四月二十五日）：(一)應扣除之星期例假日：共計一百七十天（
          含每星期日、開國紀念日、農曆除夕至初四、民族掃墓節、勞動節、中秋
          節、國慶日、臺灣光復節、蔣公誕辰紀念日、國父誕辰紀念日、行憲紀念
          日暨節日遇例行假日之補假等）；(二)應扣除之雨天（已扣除併為星期例假
          日之情形，未重複列計）：本件合建工程建築處係坐落於宜蘭縣羅東鎮，
          前開施工期間中央氣象局尚未設置羅東氣象站（該站始設日期為八十四年
          五月間），故無該地區於前揭時期內之雨量紀錄，僅能參考鄰近地區氣象
          站之紀錄。而依卷附原告提供之八十一年至八十四年間之中央氣象局蘇澳
          站逐月逐日氣象資料，及本院依原告所請函調之八十二年至八十四年間（
          未含八十一年）之中央氣象局宜蘭站逐月逐日氣象資料，二者紀錄所示之
          雨日（均扣除併為星期例假日之情形）：八十一年十月十三日至同年十
          二月三十一日止，蘇澳地區雨日共計四十九天（此期間未函調宜蘭地區資
          料）。八十二年全年蘇澳地區雨日共計一百七十三天、宜蘭地區雨日共
          計一百六十六天。八十三年全年蘇澳地區雨日共計一百六十五天、宜蘭
          地區雨日共計一百六十八天。八十四年一月一日至同年四月二十五日止
          ，蘇澳地區雨日共計五十三天、宜蘭地區雨日共計四十九天。依八十二年
          及八十三年度之紀錄為比較，可知前開二地區因區域相近，雖全年雨日天
          數多寡互有稍長，但差距應不超過十天，本院因認無依被告所請調取八十
          一年中央氣象局宜蘭站逐月逐日氣象資料之必要。是本件以中央氣象局蘇
          澳站逐月逐日氣象資料為計算，前開施工期間所紀錄之雨日共計四百四十
          天，宜蘭地區同期間雨日之總數，依紀錄及比例計算，至少亦應有四百天
          。(三)綜上，本件施工期間為九百二十五天，經扣除前述(一)、(二)合計之五百
          七十天（雨日以四百天計算）後，其所經之工作天共計三百五十五天，並
          未超過兩造約定之四百六十個工作天，亦即原告並無逾期完工情事，自難
          認被告對於原告有前述違約金債權存在，故被告據此主張原告應賠償其一
          百六十五萬零五百二十五元，抵銷後無須對原告為任何給付云云，則不足
          採信。
五、從而，本件原告本於合建契約之法律關係，請求被告應返還保證金六十二萬元，
    及自支付命令繕本送達翌日即九十年三月二日起至清償日止，按年息百分之五計
    算之利息，為有理由，應予准許。至原告其餘部分之請求，則因被告行使利息債
    權之抵銷權而歸於消滅，難認為有理由，而應予駁回。
六、本件兩造均陳明願供擔保，聲請宣告假執行及免為假執行，原告勝訴部分核無不
    合，爰分別酌定相當擔保金額准許之。至原告敗訴部分假執行之聲請，則因訴之
    駁回而失所附麗，應併予駁回。
七、本件事證已臻明確，兩造其餘攻擊防禦方法及請求函調之資料，核於本判決結果
    不勝影響，爰不一一論述及再予函調，併此敘明。
據上論結，原告之訴為一部有理由、一部無理由，依民事訴訟法第七十九條但書、第
三百九十條第二項、第三百九十二條，判決如主文。
中　　　華　　　民　　　國　　九十一　　　年　　　十一　　月　　五　　　日
                            臺灣宜蘭地方法院民事庭
~B法　　　官　林翠華
右為正本係照原本作成。
如對本判決上訴，須於判決送達後廿日內向本院提出上訴狀(須附繕本)。
中　　　華　　　民　　　國　　九十一　　　年　　 　十一　 月　　 八　　 日
~B法院書記官　沈峰巨
